ACORDAO-COMPLETO-2523600

ACÓRDÃO 9240/2022 ATA 41/2022 - PRIMEIRA CÂMARA

VISTOS, relatados e discutidos estes autos de tomada de contas especial instaurada pelo Ministério da Integração Nacional (atual Ministério do Desenvolvimento Regional) , em desfavor do Sr. José Walter Marinho Marsicano Júnior, ex-prefeito do Município de São José de Caiana/PB (gestão 2009-2012 e 2013-2016) , em decorrência da impugnação total das despesas realizadas com os recursos do Convênio 701247/2008, que tinha por objeto "a construção do açude Torquato (Barragem de Terra) ",
ACORDAM os Ministros do Tribunal de Contas da União, reunidos em sessão da Primeira Câmara, ante as razões expostas pelo Relator, em:
9.1. considerar revéis o Sr. José Walter Marinho Marsicano Júnior (CPF XXX.971.894-XX) e a empresa Lopel - Lopes Pereira Engenharia Ltda. - EPP (CNPJ 05.060.557-0001-31) , para todos os efeitos, dando-se prosseguimento ao processo, com fulcro no art. 12, § 3º, da Lei 8.443/1992;
9.2. acatar parcialmente as alegações de defesa apresentadas pelo Sr. João Feitosa Leite (CPF XXX.996.034-XX) ;
9.3. julgar regulares com ressalva as contas dos Srs. José Walter Marinho Marsicano Júnior (CPF XXX.971.894-XX) , João Feitosa Leite (CPF XXX.996.034-XX) e da empresa Lopel Lopes Pereira Engenharia Ltda. (CNPJ 05.060.557-0001-31) , com fundamento nos arts. 1º, inciso I, 16, inciso II, 18, e 23, inciso II, da Lei 8.443/1992 c/c os arts. 1º, inciso I, 208 e 214, inciso II, do Regimento Interno/TCU, dando-lhes quitação;
9.4. dar ciência deste acórdão aos responsáveis e ao Ministério do Desenvolvimento Regional.

Tomada de contas especial instaurada pelo Ministério da Integração Nacional (atual Ministério do Desenvolvimento Regional), em decorrência da impugnação total das despesas realizadas com os recursos do Convênio 701247/2008, que tinha por objeto a construção do açude Torquato (Barragem de Terra)

Primeira Câmara

Município de São José de Caiana/PB.

3. Responsáveis: José Walter Marinho Marsicano Júnior (CPF XXX.971.894-XX); João Feitosa Leite (CPF XXX.996.034-XX); e Lopel Lopes Pereira Engenharia Ltda. (CNPJ 05.060.557-0001-31).

13.1. Ministros presentes: Walton Alencar Rodrigues (Presidente), Benjamin Zymler e Jorge Oliveira.
13.2. Ministros-Substitutos presentes: Augusto Sherman Cavalcanti (Relator) e Weder de Oliveira.

AUGUSTO SHERMAN

Adoto, como parte do relatório, a instrução técnica elaborada no âmbito da Secretaria de Controle Externo de Tomada de Contas Especial, com a qual se manifestaram de acordo os dirigentes da unidade técnica (peças 115-117) :
"INTRODUÇÃO
1.	Trata-se de tomada de contas especial instaurada pelo Ministério da Integração Nacional (atual Ministério do Desenvolvimento Regional) , em desfavor do Sr. José Walter Marinho Marsicano Júnior, ex-prefeito de São José de Caiana/PB (gestão 2009-2012 e 2013-2016) , em razão da impugnação total das despesas realizadas com os recursos do Convênio 701247/2008, celebrado entre o ministério e o município referidos, tendo por objeto "a construção do açude Torquato (Barragem de Terra) " (peças 7, 17 e 34) 
HISTÓRICO 
2.	Os recursos para a execução do objeto foram previstos no valor total de R$ 668.455,23, dos quais R$ 20.053,66 corresponderiam à contrapartida e R$ 648.401,57 à conta do Concedente, os quais foram liberados mediante as Ordens Bancárias 2010OB800201, de 21/10/2010, no valor de R$ 339.724,32 (peça 23, p.2) , e 2011OB8001639, de 11/10/2011, no valor de R$ 308.677,25 (peça 35, p.17) .
3.	O convênio vigeu no período de 31/12/2008 a 8/11/2011 (peças 7, 17 e 34) .
3.1.	A motivação para a instauração da Tomada de Contas Especial foi materializada pela constatação de irregularidades na execução do objeto conveniado, conforme apontado no Parecer 122/2017, de 5/6/2017 (peça 56) , e no Relatório de TCE Complementar 3/2019, de 9/5/2019 (peça 76) , cujos excertos se transcrevem a seguir:
PARECER 122/2017/SIH/DOH/CGSOB (peça 56) 
6. O Relatório de Supervisão e Acompanhamento de obras S/N (peça 38) , atestou - após vistoria realizada em 03/07/2012 - a execução de 100% da obra. No entanto foram observadas as seguintes impropriedades na execução: 
a) Processos erosivos no acesso ao maciço pela ombreira direita, a jusante do vertedouro, em ambas as ombreiras, sobre o coroamento e nos taludes, de montante e jusante; 
b) Canaletas de drenagem do talude de jusante em desacordo com o projeto; 
c) Vegetação excessiva crescendo sobre a proteção do talude de montante. 
7. A prefeitura foi notificada através de mensagem enviada (fls. 740 a 741) sobre as irregularidades encontradas, onde foi informada que "a prestação de contas final, uma vez que as obras estão concluídas, só poderão ter a execução física considerada regular caso sejam resolvidas as impropriedades acima registradas". A prefeitura não enviou resposta aos questionamentos. 
8. Em outubro de 2015, a Coordenação de Acompanhamento de Diligências e de TCE recomendou o envio do processo a SIH, após verificar que o Convenente havia inserido intempestivamente, no Sistema de Gestão de Convênios e Contrato de Repasse - SICONV, as informações e documentos referentes a execução e prestação de contas do respectivo Convênio. 
9. Em 24/11/2015, realizou-se nova vistoria, conforme o Relatório de Supervisão e Acompanhamento de Obras N° 05 (SEI 0146947, (peça52) , onde foram observadas as seguintes impropriedades: 
a) O sistema de calhas apresenta defeitos, acarretando erosões no talude jusante que podem comprometer a estrutura do maciço; 
b) O Projeto Básico aprovado prevê a execução de revestimento em Paralelepípedo, o que não foi observado na vistoria; 
c) Erosões regressivas caminham em direção ao vertedor da barragem, podendo comprometê-lo a médio e longo prazo; 
d) O cordão de fixação em concreto do sangradouro não foi executado corretamente e praticamente não existe mais; 
e) O muro de proteção apresenta pontos onde a estrutura está quebrada. 
10. A prefeitura foi notificada sobre as irregularidades encontradas através do Oficio n° 0110/2016/SIH/MI (SEI 0175823) . No entanto, não foram enviadas respostas aos questionamentos.
[...] 
16. O valor dos pagamentos é compatível com o somatório dos Boletins de Medição inseridos na aba "Documentos de Liquidação" do SICONV e atestados pelo fiscal da obra, o engenheiro João Feitosa Leite. 
17. No entanto, as duas últimas vistorias apontaram inconformidades na execução do objeto conforme o Relatório de Supervisão e Acompanhamento de obras S/N (fl. 736) e o Relatório de Supervisão e Acompanhamento de Obras N° 05 (SEI 0146947) , como apontado nos itens 6 e 9 deste Parecer Técnico. 
18. Destaca-se que entre as duas vistorias existe um espaço de tempo de mais de 3 anos, onde não se observou qualquer providência da prefeitura com relação aos problemas apontados. Além disso, a prefeitura se omitiu em apresentar respostas aos questionamentos do MI sobre as inconformidades encontradas. 
19. Desta forma, entende-se que apesar do último relatório de vistoria demostrar um percentual de execução da obra de 100%, as irregularidades apontadas na execução do objeto podem comprometer a estrutura da barragem. Além disso, acredita-se que a prefeitura falhou em demonstrar a compatibilidade entre a execução do objeto e o que foi estabelecido no Plano de Trabalho.
V - CONCLUSÃO
20. Diante do exposto, conclui-se que não é possível a aprovação da execução física da Prestação de Contas Final do Convênio 701247/2008, em função de diversas impropriedades registradas na execução do objeto, como detalhado ao longo deste Parecer Técnico.
RELATÓRIO de TCE Complementar 3/2019, de 9/5/2019 (peça 76) 
8. Na opinião desta Coordenação-Geral, os fatos apurados no Parecer Financeiro n° 212/2017/DTCE/CDTCE/CGPC/DGI/SECEX/MI desta CGPC e no Parecer n° 122/2017/SIH/DOH/CGSOB da Secretaria de Infraestrutura Hídrica, áreas técnicas desta pasta, indicam a não comprovação da regular aplicação dos recursos repassados pela União, caracterizando prejuízo ao erário, tendo sido quantificado o dano e identificado o agente responsável, conforme item 7 deste relatório. 
9. A CGPC e a SIH, após apuração do prejuízo, entenderam que o débito, no valor de R$ 648.401,57, o qual representa 100% dos recursos repassados, deve ser imputado ao Senhor José Walter Marinho Marsicano Júnior, ex-Prefeito de São José de Caiana, uma vez que não tomou as devidas providências para garantir a funcionalidade do objeto ou para reparar o dano que poderia comprometer a estrutura da barragem.
4.	Da análise dos autos, verifica-se que foi dada oportunidade de defesa ao responsável, em obediência aos princípios constitucionais que asseguram o direito ao contraditório e à ampla defesa, tendo em vista as notificações anexadas aos autos (documentos 40, 42, 53, 57 e 58) . O agente responsável teve oportunidade de defesa, em observância ao art. 5°, inciso LV, da Constituição Federal, e, como não houve recolhimento aos cofres públicos da importância impugnada, subsistem os motivos que legitimaram a instauração desta tomada de contas especial.
5.	Nos Relatórios de Tomada de Contas Especial (peças 76, 88 e 90) , em que os fatos estão circunstanciados, a responsabilidade pelo dano causado ao erário foi atribuída ao Senhor José Walter Marinho Marsicano Júnior, ocupante do cargo de Prefeito à época da ocorrência dos fatos, em razão de impugnação total das despesas realizadas com os recursos do Convênio em comento no valor original de R$ 648.401,57, devendo serem deduzidos R$ 2.425,58, recolhidos em 16/10/2015 (peça 48) . 
6.	A Controladoria Geral da União emitiu o Relatório de Auditoria 975/2019 (peça 91) , e, em face do exame procedido, certificou a IRREGULARIDADE das contas do Senhor José Walter Marinho Marsicano Júnior (peça 92) . O Parecer do Dirigente de Controle Interno (peça 93) conclui estar o processo em condições de ser submetido ao Ministro do Desenvolvimento Regional para colhimento do pronunciamento de que trata o art. 52 da Lei 8.443/92, e posterior remessa ao Tribunal de Contas da União. 
7.	O Exmo. Ministro do Desenvolvimento Regional emitiu pronunciamento na data de 6/9/2019 (peça 94) , atestando haver tomado conhecimento das conclusões contidas no Relatório e Certificado de Auditoria, bem como no Parecer da Secretaria Federal de Controle Interno da Controladoria-Geral da União, e determinou o encaminhamento do processo ao Tribunal de Contas da União, para julgamento, na forma prevista pelo inciso II, artigo 71, da Constituição Federal.
ANÁLISE DOS PRESSUPOSTOS DE ADMISSIBILIDADE DA IN/TCU 71/2012
Avaliação de Viabilidade do Exercício do Contraditório e Ampla Defesa
8.	Verifica-se que não houve o transcurso de mais de dez anos desde o fato gerador sem que tenha havido a notificação do responsável pela autoridade administrativa federal competente (art. 6º, inciso II, c/c art. 19 da IN/TCU 71/2012, modificada pela IN/TCU 76/2016) , uma vez que, conforme demonstrado no item 9 a seguir, o último pagamento efetuado à Construtora Lopel Lopes Pereira Engenharia Ltda. ocorreu na data de 30/01/2012.
Valor de Constituição da TCE 	
9. 	Verifica-se que o valor atualizado do débito apurado (sem juros) em 1º/7/2017 é de R$ 982.829,00, superior a R$ 100.000,00, na forma estabelecida conforme os arts. 6º, inciso I, e 19 da IN/TCU 71/2012, modificada pela IN/TCU 76/2016.
10.	A tomada de contas especial foi devidamente constituída e, assim, está em condição de ser instruída no mérito, conforme consignado na instrução inicial à Peça 96, em que constou o exame técnico a seguir transcrito:
	EXAME TÉCNICO
10.	A empresa construtora da obra foi a Construtora Lopel Lopes Pereira Engenharia Ltda. (CNPJ 05.060.557/0001-31) , que recebeu o total de R$ 658.910,12, conforme quadro a seguir:
	DATA EMISSÃO
	Nº NOTA FISCAL
	VALOR
		DATA PAGAMENTO NA CONTA 20.289-4 da Agênc.2176-8
	
	08/03/2010
	0091
	185.553,78
	 (peça 50,  p.3) 
	20/05/2010
	 (peça 49, p. 31) 

	12/05/2010
	0094
	185.000,44
	 (peça 50,  p. 6) 
		-

	19/10/2011
	0152
	151.333,24
	 (peça 50,  p. 22) 
		
	14/11/2011
	0158
	41.000,00
	 (peça 50,  p. 24) 
		-

	30/01/2012
	0177
	96.022,66
	 (peça 50,  p. 26) 
	30/01/2020
	 (peça 49, p. 27) 

	                                            TOTAL
	658.910,12
			
10.	As informações consignadas nos Relatório de Supervisão e Acompanhamento de obras S/N, de 3/7/2012 (peça 38) , e no Relatório de Supervisão e Acompanhamento de Obras N° 05, de 24/11/2015 (peça 52) , demonstram imprestabilidade do objeto do Convênio 701247/2008, sem aproveitamento da parcela executada, por motivo de inexecução parcial, execução com inobservância do Projeto Básico, com falhas técnicas /qualidade e com falta de rigidez e segurança, em razão de processos erosivos em toda a barragem: nos taludes de montante (lado do lago da barragem) e de jusante (lado oposto ao lago da barragem) , nas ombreiras e no vertedor; e também defeitos no Sangradouro. Foi verificada ainda a falta de pavimentação e meio-fio no coroamento da barragem, o que permite a ocorrência de erosões também na crista (coroamento) da barragem:
10.1.	O Memorial Descritivo do Projeto Básico da obra consignou no item 3.1.6 - SISTEMA DE DRENAGEM EXTERNA (peça 1, p.10) o seguinte:	 
3.1.6 - SISTEMA DE DRENAGEM EXTERNA
O sistema de drenagem externa da barragem no talude de jusante servirá de proteção contra a erosão das águas de chuvas através de plantio de grama, aliado a um sistema de drenagem superficial, que compreende o conjunto de canaletas em alvenaria e revestido para a coleta e condução das águas de chuvas, conforme indicado no projeto. (grifei) 
10.1.1.	Na vistoria de 3/7/2012, foi verificado que as canaletas de drenagem do talude de jusante estavam em desacordo com o projeto. Na vistoria seguinte, de 24/11/2015, foi verificado o agravamento da situação, pois foi constatado que "o sistema de calhas apresenta defeitos, acarretando erosões no talude jusante que podem comprometer a estrutura do maciço"
10.2.	O Memorial Descritivo do Projeto Básico da obra consignou nos itens 3.2 - SANGRADOURO e 3.3 - MURO DE PROTEÇÃO (peça 1, p.11) o seguinte:
3.2 - SANGRADOURO
Com base nos estudos hidrológicos, foi projetado um sangradouro geminado com o corpo da barragem, situado na ombreira esquerda, em forma de canal e aliando-se com o eixo da barragem.
Será constituído de um corte no terreno para abertura e regularização do canal e um muro vertedouro de fixação da soleira, com uma largura total de 17,00 m, na cota 653,00 que corresponde a uma vazão máxima de 22,00 m3/s.
3.3 - MURO DE PROTEÇÃO
Para proteção da barragem, servindo de guia para as águas de sangria e contenção do maciço da barragem, foi projetado um muro de alvenaria de cimento e areia no traço 1:4. Este terá um comprimento de 45,00 metros e altura máxima de 1,90 metros. (grifei) 
O muro de proteção foi dimensionado para a seção de maior empuxo da terra, de acordo com o especificado na página 22 da publicação acima mencionada.
10.2.1.	Na vistoria de 24/11/2015, foi verificado que "O cordão de fixação em concreto do sangradouro não foi executado corretamente e praticamente não existe mais" e "O muro de proteção apresenta pontos onde a estrutura está quebrada". A estrutura desse muro além de servir de guia para as águas "de sangria", tem também a função de contenção do maciço da barragem. Em razão da existência de pontos onde a estrutura do muro de proteção está quebrada, coloca em risco a segurança da barragem: na contenção do maciço da barragem e também em razão de erosão do maciço da barragem pela energia cinética do fluxo de água (vazão de 22,05 m3/s) .   
10.3.	Outro problema registrado na vistoria de 24/11/2015 em relação ao Vertedouro da barragem foi a ocorrência de erosões regressivas: "Erosões regressivas caminham em direção ao vertedor da barragem", que também coloca em risco a rigidez e segurança da barragem.
10.4.	As Especificações Técnicas do Projeto Básico da obra consignaram no item 6.8 - Proteção do Coroamento (peça 1, p.57) o seguinte:
ESPECIFICAÇÕES TÉCNICAS
6.8 - Proteção do Coroamento
Uma camada de transição de cerca de 10 cm de espessura deverá servir de revestimento à crista da barragem, constituída de material de apreciável permeabilidade a fim de impedir a saturação da superfície do coroamento, provocada para subida, dentro do maciço, da linha freática, por força das tenções capilares, quando da época da sangria, quando se terão, então cotas máximas. Tal camada poderá ser constituída de areia ou cascalho ou poderá ser executada com camada de transição, tais como: areia e cascalho, respectivamente. Deverão ser construídos em montante e jusante, um meio fio em pré-moldados que servirá para encaminhar as águas pluviais para as calhas. (grifei) 
10.4.1.	Na vistoria de 24/11/2015, descumprindo o Projeto, foi constada a inexecução da referida camada de 10 cm e também a inexecução "em montante e jusante de meio fio em pré-moldados que servirá para encaminhar as águas pluviais para as calhas". A inexistência desses 2 dispositivos de drenagem na crista (coroamento) da barragem, que serviria para "disciplinar" o escoamento de água da crista (coroamento) da barragem até as calhas de drenagem, permite a ocorrência de erosões também na crista (coroamento) da barragem. Foi consignada no Relatório da Vistoria de 24/11/2015 a seguinte informação (peça 38, p. 2) :
5- SITUAÇÃO DA OBRA/SERVIÇOS E QUALIDADE DA FISCALIZAÇÃO DA OBRA/SERVIÇO:
 (...) 
Observações
 (...) A falta de pavimentação e meio-fio no coroamento também propicia o aparecimento de voçorocas por sobre o maciço".
11.	Conforme demonstrado no item 10 anterior, as informações consignadas nos Relatórios de Supervisão demonstram imprestabilidade do objeto do Convênio 701247/2008, "construção do açude Torquato (Barragem de Terra) ", sem aproveitamento da parcela executada, por motivo de inexecução parcial, execução com inobservância do Projeto Básico, com falhas técnicas /qualidade e com falta de rigidez e segurança, em razão de processos erosivos em toda a barragem: nos taludes de montante (lado do lago da barragem) e de jusante (lado oposto ao lago da barragem) , nas ombreiras e no vertedor; e também defeitos no Sangradouro. Foi verificada ainda a falta de pavimentação e meio-fio no coroamento da barragem, o que permite a ocorrência de erosões também na crista (coroamento) da barragem. Devem ser responsabilizados solidariamente: 
11.1. 	a Construtora Lopel Lopes Pereira Engenharia Ltda., que recebeu a totalidade dos recursos conveniados e executou as obras com as irregularidades descritas;
11.2	. o Engenheiro Fiscal do Contrato João Feitosa Leite, que assinou os boletins de medições e atestou as Notas Fiscais indicadas no item 9 anterior; e,
11.3	. o Sr. José Walter Marinho Marsicano Junior, prefeito (gestão 2009-2012 e 2013-2016) , responsável por todos os pagamentos indicados no item 9 anterior e que embora tenha sido notificado das referidas constatações não adotou as medidas necessárias para corrigir falhas construtivas e/ou obter a conclusão do objeto. Nessa linha, os Acórdão 9464/2018-TCU-Primeira Câmara, rel. Marcos Bemquerer; 494/2016-2ª Câmara, rel. André de Carvalho, 3598/2017-2ª Câmara, rel. Marcos Bemquerer; e 2793/2016-Plenário, rel. José Múcio.
12.	 O prejuízo apurado corresponde à integralidade dos recursos que foram repassados mediante as duas Ordens Bancárias indicadas no item 2 anterior (R$ 648.401,57 = R$ 339.724,32 + R$ 308.677,25) . Cabe ressaltar que as notas Fiscais indicadas no item 9 anterior somam R$ 658.910,12, valor que é maior em R$ 10.508,55 em relação à soma dos valores nominais das 2 Ordens Bancárias referidas. 
CONCLUSÃO
13.	O exame das ocorrências retro descritas permitiu, na forma dos arts. 10, § 1º, e 12, incisos I e II, da Lei 8.443/1992 c/c o art. 202, incisos I e II, do RI/TCU, comprovar o dano ao erário indicado no quadro abaixo, decorrente de imprestabilidade do objeto do Convênio 701247/2008, "construção do açude Torquato (Barragem de Terra) ", sem aproveitamento da parcela executada, por motivo de inexecução parcial, execução com inobservância do Projeto Básico, com falhas técnicas /qualidade e com falta de rigidez e segurança, de responsabilidade solidária do Sr. José Walter Marinho Marsicano Junior (CPF XXX.971.894-XX) , ex-Prefeito do Município de São José de Caiana/PB (gestão 2009-2012 e 2013-2016) , da empresa Lopel Lopes Pereira Engenharia Ltda. (CNPJ 05.060.557-0001-31) , executora, e do Sr. João Feitosa Leite (CPF  XXX.996.034-XX) , Engenheiro Fiscal do Contrato: 
	VALOR ORIGINAL (R$) 
	DATA DA OCORRÊNCIA

	185.553,78 (D) 
	20/05/2010

	185.000,44 (D) 
	12/05/2010

	151.333,24 (D) 
	19/10/2011

	41.000,00 (D) 
	14/11/2011

	96.022,66 (D) 
	30/01/2012

PROPOSTA DE ENCAMINHAMENTO
14.	Diante do exposto, submetem-se os autos à consideração superior, propondo:
14.1	realizar a seguinte citação:
	i) solidária do Sr. José Walter Marinho Marsicano Junior (CPF XXX.971.894-XX) , ex-Prefeito do Município de São José de Caiana/PB (gestão 2009-2012 e 2013-2016) , da empresa Lopel Lopes Pereira Engenharia Ltda. (CNPJ 05.060.557-0001-31) e do Sr. João Feitosa Leite (CPF XXX.996.034-XX) , Engenheiro Fiscal do Contrato, com fundamento nos arts. 10, § 1º, e 12, incisos I e II, da Lei 8.443/1992 c/c o art. 202, incisos I e II, do RI/TCU, para que, no prazo de quinze dias, apresentem alegações de defesa e/ou recolham, solidariamente, aos cofres do Tesouro Nacional, as quantias abaixo indicadas, atualizadas monetariamente a partir das respectivas datas até o efetivo recolhimento, na forma da legislação em vigor, em decorrência de imprestabilidade do objeto do Convênio 701247/2008, "construção do açude Torquato (Barragem de Terra) ", sem aproveitamento da parcela executada, por motivo de inexecução parcial, execução com inobservância do Projeto Básico, com falhas técnicas /qualidade e com falta de rigidez e segurança:
	VALOR ORIGINAL (R$) 
	DATA DA OCORRÊNCIA

	  185.553,78 (D) 
	20/05/2010

	185.000,44 (D) 
	12/05/2010

	151.333,24 (D) 
	19/10/2011

	41.000,00 (D) 
	14/11/2011

	96.022,66 (D) 
	30/01/2012

	                      Valor atualizado até 07/06/2020: R$ 1.079.908,21
	Dispositivos violados: arts. 37, caput c/c. 70, § único, da Constituição Federal/1988; art. 93 do Decreto-Lei 200, de 25/2/1967; arts. 66 do Decreto 93.872/1986; arts. 62 e 63 da Lei 4.320/1964; arts. 876, 884 e 927 da Lei 10.406/2020.
	Irregularidade: imprestabilidade do objeto do Convênio 701247/2008, "construção do açude Torquato (Barragem de Terra) ", sem aproveitamento da parcela executada, por motivo de inexecução parcial, execução com inobservância do Projeto Básico, com falhas técnicas /qualidade e com falta de rigidez e segurança;
Evidências: Relatório de Supervisão e Acompanhamento de obras S/N, de 3/7/2012 (peça 38) ; Relatório de Supervisão e Acompanhamento de Obras 05, de 24/11/2015 (peça 52) ; e Projeto Básico, que faz parte do Plano de Trabalho (peça 1) .
	Condutas:
	a) Sr. José Walter Marinho Marsicano Junior (CPF XXX.971.894-XX) , ex-Prefeito do Município de São José de Caiana/PB (gestão 2009-2012 e 2013-2016) - realizar pagamentos por serviços inexecutados ou executados com inobservância do Projeto Básico e com falhas técnicas /qualidade, além de não adotar medidas necessárias para correções dos defeitos construtivos e obtenção da conclusão da obra com rigidez e segurança devidas, no âmbito do Convênio 701247/2008.
	b) Lopel Lopes Pereira Engenharia Ltda. (CNPJ 05.060.557-0001-31) , empresa contratada. - receber pagamentos por serviços inexecutados ou executados com inobservância do Projeto Básico e com falhas técnicas /qualidade, no âmbito do Convênio 701247/2008. 
	c) Sr. João Feitosa Leite (CPF XXX.996.034-XX) , Engenheiro Fiscal do Contrato - atestar como adequados serviços inexecutados ou executados com falhas técnicas e/ou de qualidade, no âmbito do objeto do Convênio 701247/2008.
		Nexo causal: 
	a) o pagamento por serviços inexecutados ou executados com inobservância do Projeto Básico e com falhas técnicas /qualidade, bem como a ausência de providencias para corrigir as falhas construtivas e obter a conclusão da barragem, acarretaram a falta de rigidez e segurança da obra, a imprestabilidade da obra e o consequente dano ao erário;
	b) o recebimento de pagamento por serviços inexecutados ou executados com inobservância do Projeto Básico e com falhas técnicas /qualidade acarretaram a falta de rigidez e segurança da barragem, a imprestabilidade da obra e o consequente dano ao erário;
	c) o ateste como adequados de serviços inexecutados ou executados com inobservância do Projeto Básico e com falhas técnicas /qualidade, bem como a ausência de providencias para corrigir as falhas construtivas e obter a conclusão da barragem, acarretaram a falta de rigidez e segurança da obra, a imprestabilidade da obra e o consequente dano ao erário.
Em cumprimento ao pronunciamento da unidade (peça 98) , foi efetuada a citação dos responsáveis, nos moldes adiante:
João Feitosa Leite - promovida a citação do responsável, conforme delineado adiante:
	Comunicação: Ofício 29000/2020-TCU/Seproc (peça 103) ; 
Data da Expedição: 26/06/2020
Data da Ciência: 13/07/2020 (peça 108) 
Nome Recebedor: Tânia Maria Freitas
Observação: Ofício enviado para o endereço do responsável, conforme pesquisa na base de dados no sistema da Receita Federal, custodiado pelo TCU (peça 99) .
Fim do prazo para a defesa: 28/07/2020
	
José Walter Marinho Marsicano Júnior - promovida a citação do responsável, nos moldes adiante:
	Comunicação: Ofício 29001/2020-TCU/Seproc (peça 104) 
Data da Expedição: 26/06/2020
Data da Ciência: 13/07/2020 (peça 109) 
Nome Recebedor: José Walter
Observação: Ofício enviado para o endereço do responsável, conforme pesquisa na base de dados no sistema da Receita Federal, custodiada pelo TCU (peça 100) .
Fim do prazo para a defesa: 28/07/2020
	
Lopel - Lopes Pereira Engenharia Ltda. - EPP - promovida a citação do responsável, na figura do seu representante legal, José Pereira da Silva Filho (sócio-administrador) , nos moldes adiante:
	Comunicação: Ofício 29002/2020-TCU/Seproc (peça 102) 
Data da Expedição: 26/06/2020
Data da Ciência: 02/07/2020 (peça 105) 
Nome Recebedor: Raimunda Célia de Mendes Pereira
Observação: Ofício enviado para o endereço do responsável, conforme pesquisa na base de dados no sistema da Receita Federal, custodiada pelo TCU (peça 101) .
Fim do prazo para a defesa: 17/07/2020
	
Conforme Despacho de Conclusão das Comunicações Processuais (peça 113) , as providências inerentes às comunicações processuais foram concluídas.
O responsável João Feitosa Leite apresentou as suas alegações de defesa (peça 112) , ao passo que, transcorrido o prazo regimental, o responsável José Walter Marinho Marsicano Júnior e o representante legal da empresa Lopel - Lopes Pereira Engenharia Ltda. - EPP, permaneceram silentes, devendo os aludidos responsáveis serem considerados reveis, nos termos do art. 12, § 3º, da Lei 8.443/1992.
EXAME TÉCNICO
Da validade das notificações:
Preliminarmente, cumpre tecer breves considerações sobre a forma como são realizadas as comunicações processuais no TCU. A esse respeito, destacam-se o art. 179, do Regimento Interno do TCU (Resolução 155, de 4/12/2002) e o art. 4º, inciso III, § 1º, da Resolução TCU 170, de 30 de junho de 2004, in verbis:
Art. 179. A citação, a audiência ou a notificação, bem como a comunicação de diligência, farse-ão:
I - mediante ciência da parte, efetivada por servidor designado, por meio eletrônico, fac-símile, telegrama ou qualquer outra forma, desde que fique confirmada inequivocamente a entrega da comunicação ao destinatário;
II - mediante carta registrada, com aviso de recebimento que comprove a entrega no endereço do destinatário;
III - por edital publicado no Diário Oficial da União, quando o seu destinatário não for localizado
 (...) 
Art. 3º As comunicações serão dirigidas ao responsável, ou ao interessado, ou ao dirigente de órgão ou entidade, ou ao representante legal ou ao procurador constituído nos autos, com poderes expressos no mandato para esse fim, por meio de:
I - correio eletrônico, fac-símile ou telegrama;
II - servidor designado;
III - carta registrada, com aviso de recebimento;
IV - edital publicado no Diário Oficial da União, quando o seu destinatário não for localizado, nas hipóteses em que seja necessário o exercício de defesa.
Art. 4º. Consideram-se entregues as comunicações:
I - efetivadas conforme disposto nos incisos I e II do artigo anterior, mediante confirmação da ciência do destinatário;
II - realizadas na forma prevista no inciso III do artigo anterior, com o retorno do aviso de recebimento, entregue comprovadamente no endereço do destinatário;
III - na data de publicação do edital no Diário Oficial da União, quando realizadas na forma prevista no inciso IV do artigo anterior.
§ 1º O endereço do destinatário deverá ser previamente confirmado mediante consulta aos sistemas disponíveis ao Tribunal ou a outros meios de informação, a qual deverá ser juntada ao respectivo processo. 
 (...) 
Bem se vê, portanto, que a validade da citação via postal não depende de que o aviso de recebimento seja assinado pelo próprio destinatário da comunicação, o que dispensa, no caso em tela, a entrega do AR em 'mãos próprias'. A exigência da norma é no sentido de o Tribunal verificar se a correspondência foi entregue no endereço correto, residindo aqui a necessidade de certeza inequívoca.
Não é outra a orientação da jurisprudência do TCU, conforme se verifica dos julgados a seguir transcritos:
São válidas as comunicações processuais entregues, mediante carta registrada, no endereço correto do responsável, não havendo necessidade de que o recebimento seja feito por ele próprio (Acórdão 3648/2013-TCU-Segunda Câmara, Relator Min. José Jorge) ;
É prescindível a entrega pessoal das comunicações pelo TCU, razão pela qual não há necessidade de que o aviso de recebimento seja assinado pelo próprio destinatário. Entregandose a correspondência no endereço correto do destinatário, presume-se o recebimento da citação. (Acórdão 1019/2008-TCU-Plenário, Relator Min. Benjamin Zymler) ;
As comunicações do TCU, inclusive as citações, deverão ser realizadas mediante Aviso de Recebimento - AR, via Empresa Brasileira de Correios e Telégrafos, bastando para sua validade que se demonstre que a correspondência foi entregue no endereço correto. (Acórdão 1526/2007-TCU-Plenário, Relator Min. Aroldo Cedraz) .
A validade do critério de comunicação processual do TCU foi referendada pelo Supremo Tribunal Federal, nos termos do julgamento do MS-AgR 25.816/DF, por meio do qual se afirmou a desnecessidade da ciência pessoal do interessado, entendendo-se suficiente a comprovação da entrega do 'AR' no endereço do destinatário:
Ementa: agravo regimental. Mandado de segurança. Desnecessidade de intimação pessoal das decisões do tribunal de contas da união. art. 179 do regimento interno do TCU. Intimação do ato impugnado por carta registrada, iniciado o prazo do art. 18 da lei 1.533/51 da data constante do aviso de recebimento. Decadência reconhecida. Agravo improvido.
O envio de carta registrada com aviso de recebimento está expressamente enumerado entre os meios de comunicação de que dispõe o Tribunal de Contas da União para proceder às suas intimações.
O inciso II do art. 179 do Regimento Interno do TCU é claro ao exigir apenas a comprovação da entrega no endereço do destinatário, bastando o aviso de recebimento simples.
Da revelia dos responsáveis José Walter Marinho Marsicano Júnior e Lopel - Lopes Pereira Engenharia Ltda. - EPP.
No caso vertente, a citação da empresa responsável, Lopel - Lopes Pereira Engenharia Ltda. - EPP, na figura do seu representante legal, Sr. José Pereira da Silva Filho (sócio-administrador) , bem como a citação do Sr. José Walter Marinho Marsicano Júnior, deram-se em endereço proveniente de pesquisa de endereço realizada pelo TCU na base de dados da Receita Federal (vide parágrafos acima) . A entrega do ofício citatório nesse endereço ficou comprovada, conforme detalhamento a seguir:
Lopel - Lopes Pereira Engenharia Ltda. - EPP, na figura do seu representante legal, Sr. Jose Pereira da Silva Filho (sócio-administrador) , Ofício 29002/2020-TCU/Seproc (peça 102) , origem no sistema da Receita Federal, recebido em 02/07/2020 (peça 105) - o AR foi assinado pela Sra. Raimunda Célia de Mendes Pereira, no endereço indicado no ofício citatório.
José Walter Marinho Marsicano Júnior, Ofício 29001/2020-TCU/Seproc (peça 104) , origem no sistema da Receita Federal, recebido em 13/07/2020 (peça 109) - o AR foi assinado pelo Sr. José Walter, no endereço indicado no ofício citatório.
Nos processos do TCU, a revelia não leva à presunção de que seriam verdadeiras todas as imputações levantadas contra os responsáveis, diferentemente do que ocorre no processo civil, em que a revelia do réu opera a presunção da verdade dos fatos narrados pelo autor (Acórdão 1009/2018-TCU-Plenário, Relator Min. Bruno Dantas; 2369/2013-TCU-Plenário, Relator Min. Benjamin Zymler e 2449/2013-TCU-Plenário, Relator Min. Benjamin Zymler) . Dessa forma, a avaliação da responsabilidade do agente não pode prescindir da prova existente no processo ou para ele carreada.
Ao não apresentar sua defesa, os responsáveis deixaram de produzir prova da regular aplicação dos recursos sob sua responsabilidade, em afronta às normas que impõem aos gestores públicos a obrigação legal de, sempre que demandados pelos órgãos de controle, apresentar os documentos que demonstrem a correta utilização das verbas públicas, a exemplo do contido no art. 93 do DecretoLei 200/1967: 'Quem quer que utilize dinheiros públicos terá de justificar seu bom e regular emprego na conformidade das leis, regulamentos e normas emanadas das autoridades administrativas competentes.'
Mesmo as alegações de defesa não sendo apresentadas, considerando o princípio da verdade real que rege esta Corte, procurou-se buscar, em manifestações dos responsáveis na fase interna desta Tomada de Contas Especial, se havia algum argumento que pudesse ser aproveitado a seu favor.
Quando notificado na fase interna (Ofícios às Peças 53, 57 e 50) , o Sr. José Walter Marinho Marsicano Júnior não compareceu aos autos para apresentar a sua defesa, ao passo que a empresa Lopel - Lopes Pereira Engenharia Ltda. - EPP não foi chamada a se manifestar nos autos
Em se tratando de processo em que a parte interessada não se manifestou acerca das irregularidades imputadas, não há elementos para que se possa efetivamente aferir e reconhecer a ocorrência de boa-fé na conduta do responsável, podendo este Tribunal, desde logo, proferir o julgamento de mérito pela irregularidade das contas, conforme os termos dos §§ 2º e 6º do art. 202 do Regimento Interno do TCU (Acórdão 2064/2011-TCU-Primeira Câmara - relator Min. Ubiratan Aguiar; 6.182/2011-TCU-Primeira Câmara - relator Min. Weder de Oliveira; 4.072/2010-TCU-Primeira Câmara - relator Min. Valmir Campelo; 1.189/2009-TCU-Primeira Câmara - relator Min. Marcos Bemquerer; 731/2008-TCU-Plenário - relator Min. Aroldo Cedraz) .
Diante disso, os responsáveis José Walter Marinho Marsicano Júnior e a empresa Lopel - Lopes Pereira Engenharia Ltda. - EPP devem ser considerados revéis, nos termos do art. 12, § 3º, da Lei 8.443/1992, com a correspondente condenação ao pagamento do débito apurado.
Das alegações de defesa apresentadas por João Feitosa Leite:
Conforme indicado na instrução inicial, as irregularidades assinaladas na fase interna que deram ensejo à citação do responsável consistem em atestar como adequados serviços inexecutados ou executados com falhas técnicas e/ou de qualidade, no âmbito do objeto do Convênio 701247/2008, diante, sobretudo, dos apontamentos indicados no Parecer 122/2017, de 5/6/2017 (peça 56) , e no Relatório de TCE Complementar 3/2019, de 9/5/2019 (peça 76) , que podem ser assim resumidos:
a) apesar de ter atestado a execução de 100% das obras, o Relatório de Supervisão e Acompanhamento de obras S/N (peça 38) , emitido após vistoria realizada em 03/07/2012, foram observadas as seguintes impropriedades na execução: (i) existência de processos erosivos no acesso ao maciço pela ombreira direita, a jusante do vertedouro, em ambas as ombreiras, sobre o coroamento e nos taludes, de montante e jusante; (ii) execução de canaletas de drenagem do talude de jusante em desconformidade com o projeto; e (iii) existência de vegetação excessiva crescendo sobre a proteção do talude de montante. 
b) após nova vistoria, realizada em 24/11/2015, o Relatório de Supervisão e Acompanhamento de Obras N° 05 (SEI 0146947 (peça52) ) assinalou as seguintes impropriedades: (i) o sistema de calhas apresenta defeitos, acarretando erosões no talude jusante que podem comprometer a estrutura do maciço; (ii) o Projeto Básico aprovado previa a execução de revestimento em Paralelepípedo, cuja execução não fora verificada na vistoria; (iii) erosões regressivas avançavam em direção ao vertedor da barragem, comprometendo a sua segurança no médio e longo prazo; (iv) o cordão de fixação em concreto do sangradouro não fora executado corretamente e praticamente não existe mais; (v) o muro de proteção apresenta pontos onde a estrutura está quebrada; (vi) falta de pavimentação e meio-fio no coroamento: inexecução da camada de transição de 10 cm de espessura sobre a crista da barragem e de meios-fios pré-moldados a jusante e a jusante da barragem para o correto direcionamento das águas pluviais para as calhas - a inexistência desses dois dispositivos compromete a durabilidade da barragem em função do processo erosivo decorrente do escoamento das águas de chuva, vez que não haveria o adequado direcionamento dessas águas até as calhas de drenagem.
c)	 conforme demonstrado no item 10 anterior, as informações consignadas nos Relatórios de Supervisão demonstram imprestabilidade do objeto do Convênio 701247/2008, "construção do açude Torquato (Barragem de Terra) ", sem aproveitamento da parcela executada, por motivo de inexecução parcial, execução com inobservância do Projeto Básico, com falhas técnicas /qualidade e com falta de rigidez e segurança, em razão de processos erosivos em toda a barragem: nos taludes de montante (lado do lago da barragem) e de jusante (lado oposto ao lago da barragem) , nas ombreiras e no vertedor; e também defeitos no Sangradouro. Foi verificada ainda a falta de pavimentação e meio-fio no coroamento da barragem, o que permite a ocorrência de erosões também na crista (coroamento) da barragem.
Na sequência, apresenta-se a síntese das alegações de defesa do responsável João Feitosa Leite (Peça 112) , acompanhada da correspondente análise técnica sobre cada um dos pontos suscitados pelo responsável:
a) 	a Barragem TORQUATO teria sido 100% concluída em dezembro de 2011, tendo passado exitosamente pelo período invernoso de 2012, vez que teria enchido e sangrado sem apresentar nenhuma anomalia de natureza técnica;
Análise:
32.1. 	Esse argumento, por si só, não seria suficiente para afastar as irregularidades apontadas pelo concedente na análise da prestação de contas, vez que não estaria relacionado com a ausência dos elementos construtivos conforme previsto no Plano de Trabalho (Peça 4) e com a execução de serviços com falhas técnicas/construtivas que poderiam supostamente comprometer a segurança da estrutura da barragem.
32.2.	De toda maneira, cabe anotar que o período invernoso de 2012 na região do semi-árido no Estado da Paraíba, segundo informações contidas no banco de dados do INMET (https://bdmep.inmet.gov.br/) apresentou volume de precipitação pluviométrica próximo de zero (dados referentes à estação meteorológica de São Gonçalo - PB) , de sorte que a informação de que a barragem teria "enchido e sangrado sem apresentar nenhuma anomalia de natureza técnica" não corresponderia à realidade dos fatos, devendo as alegações de defesa do responsável ser rejeitadas quanto a esse ponto. 
b) 	como Projetista e Engenheiro Fiscal da Obra, estaria atestando a funcionalidade do Canal Vertedouro, de toda a estrutura do Muro de Proteção ao Maciço e da Guia das Águas, bem como o Muro Vertedouro, que não teriam apresentado nada que pudesse causar preocupação, conforme relatório fotográfico anexo;
Análise:
32.3.	O recente relatório fotográfico produzido pelo interessado (Peça 112, fls. 8-32) evidencia que toda a estrutura da barragem se encontra em razoável estado de conservação e, ao menos visualmente, estaria cumprindo regularmente a funcionalidade para a qual fora projetada, não existindo sinais de que a segurança da sua estrutura estaria seriamente comprometida.
32.4.	A barragem estaria abastecendo as comunidades de Torquato, Umbuzeiro de Cima e Umbuzeiro de Baixo, fato, aliás, não contestado pelos técnicos do Ministério da Integração Nacional na análise da prestação de contas final, cujas impropriedades assinaladas se adstringiram à execução de alguns serviços com falhas técnicas e à inexecução da camada de revestimento sobre o coroamento do maciço, de sorte que as alegações de defesa do responsável merecem ser parcialmente acolhidas quanto a esse ponto. 
 c)	a presença de processos erosivos não consistiria em anomalia de natureza técnica, vez que a sangria de uma barragem só ocorreria a partir do fluxo das águas por seu caminho natural, iniciado em uma cota superior, onde a água estaria armazenada (açude) e finalizado à cota da soleira do sangradouro, com o transbordo das águas para uma cota inferior à jusante do sangradouro, dando-se, aí, a queda d'água que culminaria por abrir fendas no solo até atingir rocha consistente, assegurando o caminho a ser seguido pelas águas oriundas da sangria;
d)	tais erosões dificilmente chegariam a atingir o Muro Vertedouro (Cordão de Fixação) , vez que a presença do Maciço rochoso já teria definido e estancado essas Erosões, numa distância segura do vertedouro, que está fixado na mesma rocha que reveste todo o sangradouro (conforme mostra o Relatório fotográfico anexo) .
Análise (alíneas "c" e "d") :
32.5.	 Analisando as evidências consignadas nos pareceres técnicos às Peças 38, 52, 56 e 76, verifica-se que o controle interno não forneceu detalhamento pormenorizado sobre as reais causas dos aludidos processos erosivos, limitando-se apenas a assinalar que tais processos seriam decorrência da execução de um sistema de drenagem deficiente e em desacordo com o projeto, porém sem especificar quais seriam as divergências então encontradas em comparação com o projeto aprovado, de sorte que careceria de maior embasamento técnico qualquer conclusão de que a segurança de toda a estrutura da barragem estaria comprometida, sobretudo diante do quadro apresentado pelas fotografias acostadas à defesa do responsável à Peça 112, que, 11 anos após a conclusão das obras, evidenciam com boa nitidez o pleno funcionamento da barragem, sem que nenhuma intercorrência tenha sido noticiada.
32.6	Vale registrar que o aludido relatório fotográfico apresentado pelo responsável mostra, com boa nitidez, a existência e razoável integridade dos elementos construtivos que teriam sido executados com falhas técnicas: o sistema de drenagem, composto pela linha d'água com largura de 60 cm e o sistema de calhas, o cordão de fixação e o muro de proteção. 
32.7.	Por essa linha, não subsistiria integralmente a irregularidade alusiva à deficiência na fiscalização das obras a cargo do responsável, vez que o seu ateste técnico sobre a regular execução dos serviços não teria comprometido a regular funcionalidade do açude, razão pela qual as suas alegações de defesa merecem ser parcialmente acolhidas quanto a esse ponto. 
e)	o Ministério da Integração Nacional teria comprovado a plena execução das obras em julho de 2012, mas teria assinalado algumas impropriedades no PARECER 122/2017/SIH/DOH/CGSOB, indicam mais falta de manutenção dos acessos à obra do que defeito construtivo ou ausência de execução de itens do projeto básico, que teria sido previamente aprovado pelo próprio Ministério;
Análise:
32.8.	Conforme consta do Exame Técnico realizado na instrução inicial, as aludidas impropriedades consignadas no PARECER 122/2017/SIH/DOH/CGSOB não se refeririam simplesmente à ausência de manutenção rotineira, mas, sim, à inexecução e à execução com falhas técnicas de serviços previstos no projeto original, o que constituiria o principal motivo para a instauração desta TCE.
32.9.	Ocorre, todavia, que a funcionalidade do açude não restou comprometida, conforme a análise já realizada nos itens 33.4 a 33.6, a partir das evidências apresentadas pelo responsável por meio do relatório fotográfico à Peça 112, sobretudo porque, passados mais de 11 anos da conclusão das obras, não é possível identificar aparente risco de ruptura do maciço, de sorte que as suas alegações de defesa merecem ser parcialmente acolhidas quanto a esse ponto.
f)	na alínea "a" do mencionado Parecer, são mencionadas erosões no "acesso ao Maciço, a jusante do Vertedouro, nas Ombreiras, sobre o Coroamento e nos Taludes a montante e jusante", porém essa seria uma Estrada de acesso a Barragem que, após a sua construção, teria sido utilizada como estrada de acesso a outras Comunidades, passando pelo Coroamento da Barragem (conforme mostra o relatório fotográfico anexo) ;
Análise:
32.10.	A suposta deterioração posterior na estrutura da barragem como decorrência do seu funcionamento não constituiria motivo suficiente para confirmar as irregularidades que deram ensejo à instauração da presente TCE, sobretudo porque não corresponderiam ao suposto comprometimento da segurança da barragem como decorrência da inexecução de serviços e da execução de serviços com falhas técnicas, sobretudo diante do longo tempo transcorrido desde a conclusão das obras e da sua regular operação até os dias atuais, sem intercorrências, como bem evidenciou o responsável em sua defesa à Peça 112, de sorte que as suas alegações de defesa merecem ser parcialmente acolhidas quanto a esse ponto.
g)	o acesso pela ombreira esquerda, mais suave, onde fica localizado o sangradouro, nunca teria apresentado nenhum tipo de erosão; no coroamento não teria como existir erosão, vez que em ambos os lados teria sido executado o meio-fio pré-moldado; e do lado jusante, anexo ao meio-fio, existiria a linha d'água com largura de 60cm que daria destino às águas recebidas nesta área, direcionando-as para o sistema de calhas localizadas no Talude de Jusante;
h)	eventual processo erosivo no talude de montante seria praticamente impossível, vez que ele seria protegido pelo rip-rap, ao passo que, no talude de jusante, haveria o Sistema de Drenagem Superficial composto de Calhas, e entre as calhas teria sido plantada a "grama burro", que, apesar de ser resistente, pode permitir o aparecimento de pequenas erosões, porém sem nenhum comprometimento à segurança da barragem, desde que seja feita a manutenção devida em sua estrutura;
Análise (alíneas "g" e "h) :
32.11.	Trata-se de outra argumentação que pode ser corroborada pelo relatório fotográfico apresentado pelo responsável, vez que as imagens à Peça 112, p. 19, trazem o registro da execução da linha d'água e a sua razoável integridade até os dias atuais, destacando, mais uma vez, que os pareceres técnicos elaborados pelo controle interno não especificaram quais seriam as incongruências dos serviços executados em relação ao que fora previsto no projeto aprovado, de sorte que as suas alegações merecem ser acolhidas quanto a esse ponto. 
i)	teria feito alguns ajustes de natureza técnica no item "Canaletas de drenagem do Talude de Jusante em desacordo com o Projeto", a fim de aperfeiçoar o sistema de drenagem superficial das calhas instaladas no talude de jusante;
Análise:
32.12.	Essa afirmação talvez explique a divergência existente entre o sistema de calhas executado e o que fora previsto no projeto original, conforme assinalado pelo controle interno nos pareceres técnicos (Peças 52, 56 e 76) , porém não seria suficiente para corroborar a possível irregularidade apontada pelo controle interno quanto à suposta execução deficiente do sistema de drenagem, sobretudo porque, como já dito no item 32.4, as conclusões do controle interno nesse sentido careceriam de maior embasamento técnico, de sorte que as alegações de defesa do responsável merecem ser parcialmente acolhidas quanto a esse ponto.
j)	o excesso de vegetação avançando sobre a proteção do talude de montante seria decorrente da falta de manutenção rotineira a cargo do município, sem qualquer vinculação técnica com os elementos construtivos da barragem;
Análise:
32.13.	A presença de vegetação sobre a proteção do talude não estaria relacionada às falhas técnicas apontadas pelo concedente no sistema de drenagem, que teriam sido resultado direto da suposta execução do sistema de calhas em desacordo com o previsto no Plano de Trabalho aprovado (Peça 4) . Porém, em sintonia com as análises favoráveis ao responsável empreendidas nos itens anteriores, entende-se que as alegações de defesa do responsável merecem ser parcialmente acolhidas quanto a esse ponto.
k)	o projeto básico não teria previsto a execução de revestimento em paralelepípedo, mas apenas a execução de uma linha d'água com 60cm anexada ao meio-fio pré-moldado pelo lado de jusante, o que fora executado conforme relatório fotográfico anexo;
Análise:
32.14.	O revestimento em paralelepípedo está previsto especificamente como item de serviço na planilha orçamentária aprovada, conforme evidenciado no Plano de Trabalho à Peça 4 (p. 25, item 05.08.00) , devendo, portanto, serem rejeitadas as suas alegações de defesa quanto a esse ponto, sobretudo porque cabia ao responsável, como fiscal do empreendimento, verificar a plena e regular execução de todos os serviços.
32.15.	De acordo com a especificação constante do boletim de medição 01 (Peça 26, p. 18, item 04.08.00) , o serviço foi orçado sob o valor de R$ 4.623,42, subsistindo, portanto, o débito correspondente a essa importância.   
l)	a falta de execução da camada de 10 cm de material arenoso para a proteção da crista da barragem, com a função de evitar o seu saturamento, não teria consequências danosas para a sua estrutura, sobretudo porque o coroamento da barragem estaria sendo utilizado como estrada, passando por dentro do sangradouro e ligando as Comunidades Torquato, Umbuzeiro de Cima, Umbuzeiro de Baixo e outras circunvizinhanças;
Análise:
32.16.	Apesar de o responsável sustentar que a camada de material arenoso seria desnecessária para a finalidade de evitar o saturamento, é possível concluir, a partir das análises já empreendidas nos itens anteriores, que a funcionalidade do açude restou bem evidenciada nos autos, porém esse fato, isoladamente, não seria suficiente para afastar a irregularidade alusiva ao seu ateste para o posterior pagamento por serviços não realizados, vez que, como fiscal das aludidas obras, caberia ao responsável a verificação da plena e regular execução de todos os serviços, de sorte que as suas alegações de defesa não merecem ser acolhidas quanto a esse ponto.
32.17.	De acordo com a especificação constante do boletim de medição 01 (Peça 26, item 04.09.00) , o serviço foi orçado sob o valor de R$ 6.313,50, subsistindo, portanto, o débito correspondente a essa importância.
n)	nas operações rotineiras de manutenção das suas estradas, a Prefeitura de São José de Caiana - PB teria o costume de utilizar a Patrol, removendo indevidamente o material solto na crista da barragem e no leito das Estradas, vez que se trata de material que compõe o corpo da barragem, num processo que estaria a comprometer continuadamente a segurança da sua estrutura, vez que a operação da Patrol estaria quebrando o meio-fio pré-moldado e até mesmo a linha d'água.
Análise:
32.18.	A utilização, pela prefeitura, de método inadequado de manutenção da via sobre o coroamento da barragem não estaria relacionada com o pagamento irregular por serviços não executados, como foi o caso desse elemento construtivo, a ausência de execução do serviço de proteção desse elemento construtivo previsto no item 3.1.9 do Memorial Descritivo (Peça 1, p. 11) , que teria a finalidade específica de evitar a saturação na superfície do maciço e, por via de consequência, preservar a sua integridade estrutural, de sorte que as alegações de defesa do responsável não merecem ser acolhidas quanto a esse ponto, cabendo destacar que o débito correspondente a essa irregularidade já está indicado no item 32.17.
33.	Importante salientar que, após a conclusão do convênio, os bens passam automaticamente a incorporar o patrimônio do convenente, sendo, portanto, deste a responsabilidade pela conservação e manutenção do objeto, bem como da instancia de controle correlata a fiscalização dessa manutenção e conservação. Logo, possível consequência resultante da falha na manutenção da obra foge à competência do TCU.
34.	Nesse sentido, citam-se excertos do parecer do Ministério Público junto a este Tribunal e do voto condutor do Acórdão 140/2014-TCU-Primeira Câmara, para fundamentar nossa proposta de encaminhamento:
PARECER DO MINISTÉRIO PÚBLICO
Não se pode olvidar que bens públicos municipais que foram executados com recursos públicos federais são, a partir de um dado momento, fiscalizados apenas por órgãos de controle municipal. Do contrário, estar-se-ia admitindo que ao TCU compete acompanhar ad eternum a manutenção e conservação desses bens, o que não nos parece razoável, além de violar a autonomia dos entes federados (CF, art. 18, caput) .
VOTO
Danos ocasionados a bens públicos municipais construídos ou adquiridos com recursos recebidos da União, ocorridos posteriormente à sua incorporação ao patrimônio municipal devem ser levados ao conhecimento das instâncias de controle locais. A situação examinada é da jurisdição do Tribunal de Contas do Estado de Pernambuco. Os gestores municipais deverão responder perante o TCE/PE, se for o caso, o qual deverá ser comunicado das ocorrências tratadas nestes autos.
Prescrição da Pretensão Punitiva
35.	Vale ressaltar que a pretensão punitiva do TCU, conforme Acórdão 1441/2016-TCU-Plenário, Relator Min. Benjamin Zymler, que uniformizou a jurisprudência acerca dessa questão, subordina-se ao prazo geral de prescrição indicado no art. 205 do Código Civil, que é de dez anos, contado da data de ocorrência da irregularidade sancionada, nos termos do art. 189 do Código Civil, sendo este prazo interrompido pelo ato que ordenar a citação, a audiência ou a oitiva do responsável.
36.	No caso em exame, não ocorreu a prescrição, uma vez que o fato gerador da irregularidade, conforme demonstrado no item 9 da presente instrução, o último pagamento efetuado à Construtora Lopel Lopes Pereira Engenharia Ltda., ocorreu na data de 30/01/2012.
CONCLUSÃO
37.	Em face da análise promovida na seção "Exame Técnico", verifica-se que o responsável  João Feitosa Leite não logrou comprovar a boa e regular aplicação de parte dos recursos federais destinados ao Convênio 701247/2008, devendo ser parcialmente rejeitadas as suas alegações de defesa, ao passo que a empresa Lopel - Lopes Pereira Engenharia Ltda. - EPP e o ex-prefeito José Walter Marinho Marsicano Júnior, instados a se manifestarem, optaram pelo silêncio, configurando a sua revelia, nos termos do § 3º, do art. 12, da Lei 8.443/1992, em que pese a defesa do fiscal aproveite, em parte, a eles, nos termos do art. 161 do Regimento Interno/TCU. Além disso, inexistem nos autos elementos que demonstrem a boa-fé dos responsáveis ou a ocorrência de outras excludentes de culpabilidade.
38.	No caso em comento, a responsabilização do fiscal não decorre da constatação de que ele tenha auferido qualquer benefício próprio, mas sim do descumprimento do dever legal que lhe incumbia de resguardar a regular e correta aplicação dos recursos recebidos por meio do convênio em questão, ao atestar a execução de serviços não realizados, cujo débito correspondente foi demonstrado no exame técnico acima [itens 32.15 (R$ 4.623,42) e 32.17 (R$ 6.313,50) ], o que culminou em prejuízo ao erário.
39.	Assim, ante a obrigação do fiscal da obra quanto ao dever de resguardar a correta aplicação dos recursos do convênio na regular execução do objeto, e diante de sua atuação deficiente nesse dever, devem ser parcialmente rejeitadas as alegações de defesa do Sr. João Feitosa Leite, em sintonia com a pacífica jurisprudência do TCU acerca da matéria (v.g. Acórdão 2417/2021-TCU-Primeira Câmara, Min. Vital do Rêgo; 5276/2020-TCU-1ª Câmara, Min. Walton Alencar Rodrigues; 10636/2019-TCU-2ª Câmara, Min. Ana Arraes; entre outros) .
40.	Verifica-se também que não houve a prescrição da pretensão punitiva, conforme análise já realizada.
41.	Tendo em vista que não constam dos autos elementos que permitam reconhecer a boa-fé dos responsáveis, sugere-se que suas contas sejam julgadas irregulares, nos termos do art. 202, § 6º, do Regimento Interno do TCU, com a imputação do débito atualizado monetariamente e acrescido de juros de mora, nos termos do art. 202, § 1º do Regimento Interno do TCU, descontado o valor eventualmente recolhido, bem como aplicação da multa prevista no art. 57 da Lei 8.443/1992, c/c o art. 267 do Regimento Interno do TCU.
42.	Por fim, como não houve elementos que pudessem modificar, por inteiro, o entendimento acerca das irregularidades em apuração, mantém-se a matriz de responsabilização presente na peça 96, com o devido ajuste, de modo que se mantém a inexecução parcial, conforme matriz em anexo.
43.	Por fim, cabe esclarecer que a data da ocorrência considerada para o débito ora apurado corresponde à data do último pagamento à empresa contratada, em 30 de janeiro de 2012.
PROPOSTA DE ENCAMINHAMENTO
44.	Diante do exposto, submetemos os autos à consideração superior, propondo ao Tribunal:
a) 	considerar revéis a empresa Lopel - Lopes Pereira Engenharia Ltda. - EPP  (05.060.557-0001-31) e o ex-prefeito José Walter Marinho Marsicano Júnior  (CPF XXX.971.894-XX) , para todos os efeitos, dando-se prosseguimento ao processo, com fulcro no art. 12, § 3º, da Lei 8.443/1992;
b) 	rejeitar parcialmente as alegações de defesa apresentadas por João Feitosa Leite (CPF XXX.996.034-XX) ;
c)	julgar irregulares, nos termos dos arts. 1º, inciso I, 16, inciso III, alíneas 'b' e 'c', 19 e 23, inciso III, da Lei 8.443/1992, as contas dos responsáveis José Walter Marinho Marsicano Júnior, João Feitosa Leite e Lopel - Lopes Pereira Engenharia Ltda. - EPP, condenando-os solidariamente ao pagamento das importâncias a seguir especificadas, atualizadas monetariamente e acrescidas dos juros de mora, calculadas a partir das datas discriminadas até a data da efetiva quitação do débito, fixando-lhes o prazo de quinze dias, para que comprove, perante o Tribunal, o recolhimento das referidas quantias aos cofres do Tesouro Nacional, nos termos do art. 23, inciso III, alínea 'a', da Lei 8.443/1992, c/c o art. 214, inciso III, alínea 'a', do Regimento Interno do TCU:
	VALOR ORIGINAL (R$) 
	DATA DA OCORRÊNCIA

	4.623,42 (D) 
	30/01/2012

	6.313,50 (D) 
	30/01/2012

	                      Valor atualizado até 07/06/2020: R$ 17.069,25
d) 	aplicar, individualmente, aos responsáveis José Walter Marinho Marsicano Júnior, João Feitosa Leite e Lopel - Lopes Pereira Engenharia Ltda. - EPP a multa prevista no art. 57 da Lei 8.443/1992, c/c o art. 267 do Regimento Interno do TCU;
e)	autorizar, desde logo, a cobrança judicial das dívidas, caso não atendidas as notificações, na forma do disposto no art. 28, inciso II, da Lei 8.443/1992;
f) 	autorizar também, desde logo, se requerido, com fundamento no art. 26, da Lei 8.443/1992, c/c o art. 217, §§ 1º e 2º, do Regimento Interno do TCU, o parcelamento da (s) dívida (s) em até 36 parcelas, incidindo, sobre cada parcela, corrigida monetariamente, os correspondentes acréscimos legais, fixando-lhes o prazo de quinze dias, a contar do recebimento da notificação, para comprovarem, perante o Tribunal, o recolhimento da primeira parcela, e de trinta dias, a contar da parcela anterior, para comprovarem os recolhimentos das demais parcelas, devendo incidir, sobre cada valor mensal, atualizado monetariamente, os juros de mora devidos, no caso do débito, na forma prevista na legislação em vigor, alertando os responsáveis de que a falta de comprovação do recolhimento de qualquer parcela importará o vencimento antecipado do saldo devedor, nos termos do § 2º do art. 217 do Regimento Interno deste Tribunal;
g) 	enviar cópia do acórdão que for prolatado à Procuradoria da República no Estado da Paraíba, nos termos do § 3º do art. 16 da Lei 8.443/1992, c/c o § 7º do art. 209 do Regimento Interno do TCU, para adoção das medidas cabíveis; e
h) 	enviar cópia do acórdão que for proferido ao Ministério do Desenvolvimento Regional /Gabinete do Ministro e aos responsáveis, para ciência;
i) 	informar à Procuradoria da República no Estado da Paraíba, ao Ministério do Desenvolvimento Regional/Gabinete do Ministro e aos responsáveis que a deliberação, acompanhada do relatório e do voto que a fundamentarem, estará disponível para consulta no endereço www.tcu.gov.br/acordaos, além de esclarecer que, caso requerido, o TCU poderá fornecer sem custos as correspondentes cópias, de forma impressa; e
j) 	informar à Procuradoria da República no Estado da Paraíba que, nos termos do parágrafo único do art. 62 da ResoluçãoTCU 259/2014, os procuradores e membros do Ministério Público credenciados nesta Corte podem acessar os presentes autos de forma eletrônica e automática, ressalvados apenas os casos de eventuais peças classificadas como sigilosas, as quais requerem solicitação formal."
2.	O Ministério Público/TCU, neste feito representado pela Procuradora-Geral Cristina Machado da Costa e Silva, divergiu da proposta da secretaria, manifestando-se nos seguintes termos (peça 118) :
	"Cuidam os autos de Tomada de Contas Especial instaurada pelo Ministério da Integração Nacional (atual Ministério do Desenvolvimento Regional) , em desfavor do Senhor José Walter Marinho Marsicano Júnior, ex-prefeito de São José de Caiana/PB (gestão 2009-2012 e 2013-2016) , em razão da impugnação total das despesas realizadas com os recursos do Convênio 701247/2008, celebrado entre o ministério e o município referidos, tendo por objeto "a construção do açude Torquato (Barragem de Terra) " (peças 7, 17 e 34) .
2.	Os recursos para a execução do objeto foram previstos no valor total de R$ 668.455,23, dos quais R$ 20.053,66 corresponderiam à contrapartida e R$ 648.401,57 à conta do Concedente, os quais foram liberados mediante as Ordens Bancárias 2010OB800201, de 21/10/2010, no valor de R$ 339.724,32 (peça 23, p.2) , e 2011OB8001639, de 11/10/2011, no valor de R$ 308.677,25 (peça 35, p.17) . O convênio vigeu no período de 31/12/2008 a 8/11/2011 (peças 7, 17 e 34) .
3.	Em 1º/7/2017, o valor atualizado do débito apurado (sem juros) era de R$ 982.829,00, superior a R$ 100.000,00, limite mínimo para constituição de TCE, na forma estabelecida nos art. 6º, inciso I, e art. 19 da IN/TCU 71/2012, modificada pela IN/TCU 76/2016.
4.	De acordo com a unidade técnica, restou demonstrado que a obra do açude Torquato (Barragem de Terra) foi 100% executada e o objeto está cumprindo regularmente a sua funcionalidade (peça 115, p. 13) . Desse modo, a unidade entende que as alegações de defesa elidem a maior parte da parcela correspondente ao dano ao erário, restando o valor residual original de R$ 10.945,92 ou o valor atualizado até 7/6/2020 de R$ 17.069,25, correspondente a impropriedades verificadas na execução da obra.
5.	Em que pese o valor residual ser de baixa materialidade frente ao montante original, a unidade instrutiva propõe que sejam julgadas irregulares as contas dos responsáveis Senhor José Walter Marinho Marsicano Júnior, Senhor João Feitosa Leite e da empresa Lopel - Lopes Pereira Engenharia Ltda. - EPP, condenando-os solidariamente ao pagamento das importâncias especificadas. Propõe ainda aplicar, individualmente, aos responsáveis a multa prevista no art. 57 da Lei 8.443/1992, c/c o art. 267 do Regimento Interno do TCU.
6.	Em relação à proposta de ressarcimento, tendo em vista a baixa materialidade do valor residual, correspondente a menos de 2% do valor do convênio, bem como o fato de a obra ter sido 100% executada e o objeto estar cumprindo regularmente a sua funcionalidade, opinamos pelo afastamento do débito e pelo julgamento regular com ressalva das contas dos responsáveis.
7.	Por seu turno, em relação à proposta de apenação, diferentemente do que sustenta a instrução, não se vislumbra na situação fática a ocorrência de culpa grave capaz de caracterizar o erro grosseiro, tampouco de dolo, elementos típicos essenciais, à luz do disposto no art. 28 da Lei de Introdução às Normas do Direito Brasileiro, para a aplicação de sanção pelos órgãos de controle. Em linha com tal entendimento, há farta jurisprudência do Tribunal nesse sentido, a exemplo dos Acórdão 2924/2018-TCU-Plenário (Rel. Min. José Mucio Monteiro) e 2391/2018-TCU-Plenário (Rel. Min. Benjamin Zymler) .
Proposta
8.	Em face do que restou apurado nos autos, tendo em vista a baixa materialidade do valor residual, correspondente a menos de 2% do valor do convênio, bem como o fato de a obra ter sido 100% executada e o objeto estar cumprindo regularmente a sua funcionalidade, opinamos pelo afastamento do débito e julgamento pela regularidade com ressalva das contas dos responsáveis."
	É o relatório.

não há.

Procuradora-Geral Cristina Machado da Costa e Silva.

TOMADA DE CONTAS ESPECIAL. CONVÊNIO. CONSTRUÇÃO DE AÇUDE. EXECUÇÃO DO OBJETO COM INOBSERVÂNCIA DO PROJETO BÁSICO E COM FALHAS TÉCNICAS/QUALIDADE. CITAÇÃO DO EX-PREFEITO, DO FISCAL DO CONTRATO E DA EMPRESA. ALEGAÇÕES DE DEFESA SUFICIENTES PARA ELIDIR AS IRREGULARIDADES. OBRA 100% EXECUTADA E EM FUNCIONAMENTO. CONTAS REGULARES COM RESSALVA. QUITAÇÃO.

TOMADA DE CONTAS ESPECIAL (TCE)

Secretaria de Controle Externo de Tomada de Contas Especial (SecexTCE).

Em exame tomada de contas especial instaurada pelo Ministério da Integração Nacional (atual Ministério do Desenvolvimento Regional) , em desfavor do Sr. José Walter Marinho Marsicano Júnior, ex-prefeito do Município de São José de Caiana/PB (gestão 2009-2012 e 2013-2016) , em decorrência da impugnação total das despesas realizadas com os recursos do Convênio 701247/2008, que tinha por objeto "a construção do açude Torquato (Barragem de Terra) ". 
Para execução do ajuste, com vigência de 31/12/2008 a 8/11/2011, foram repassados R$ 648.401,57 em recursos federais, ficando sob a responsabilidade da convenente contrapartida no montante de R$ 20.053,66.
O tomador de contas concluiu pela existência de débito no valor total repassado, considerando que, apesar de o último relatório de vistoria demostrar um percentual de execução da obra de 100%, as irregularidades apontadas na execução do objeto poderiam comprometer a estrutura da barragem.
No âmbito deste Tribunal, a unidade técnica entendeu que "as informações consignadas nos Relatório de Supervisão e Acompanhamento de obras S/N, de 3/7/2012 (peça 38) , e no Relatório de Supervisão e Acompanhamento de Obras N° 05, de 24/11/2015 (peça 52) , demonstram imprestabilidade do objeto do Convênio 701247/2008, sem aproveitamento da parcela executada, por motivo de inexecução parcial, execução com inobservância do Projeto Básico, com falhas técnicas/qualidade e com falta de rigidez e segurança, em razão de processos erosivos em toda a barragem: nos taludes de montante (lado do lago da barragem) e de jusante (lado oposto ao lago da barragem) , nas ombreiras e no vertedor; e também defeitos no Sangradouro. Foi verificada ainda a falta de pavimentação e meio-fio no coroamento da barragem, o que permite a ocorrência de erosões também na crista (coroamento) da barragem".
Diante disso, considerou que deveriam ser responsabilizados solidariamente o Sr. José Walter Marinho Marsicano Júnior, ex-prefeito, que embora tenha sido notificado das constatações não adotou as medidas necessárias para corrigir falhas construtivas e/ou obter a conclusão do objeto; o Sr. João Feitosa Leite, engenheiro fiscal do contrato, que assinou os boletins de medições e atestou as notas fiscais; bem como a Construtora Lopel Lopes Pereira Engenharia Ltda., empresa contratada, que recebeu a totalidade dos recursos e executou as obras com as irregularidades.
Efetivadas as citações, apenas o Sr. João Feitosa Leite apresentou alegações de defesa (peça 112) , as quais, acolhidas parcialmente pela SecexTCE, foram consideradas suficientes para elidir a maior parte do débito, exceto quanto a dois itens cuja execução não entendeu comprovada: revestimento em paralelepípedo (R$ 4.623,42) e camada de 10 cm de material arenoso para a proteção da crista da barragem (R$ 6.313,50) .
Nada obstante o entendimento de que a obra do açude Torquato (Barragem de Terra) foi 100% executada e o objeto está cumprindo regularmente a sua funcionalidade, a unidade técnica propõe julgar irregulares as contas dos responsáveis, condená-los solidariamente ao débito remanescente, no valor de R$ 10.945,92, e aplicar individualmente a multa prevista no art. 57 da Lei 8.443/1992.
O Ministério Público/TCU diverge da proposta oferecida.
Para a Procuradora-Geral, "tendo em vista a baixa materialidade do valor residual, correspondente a menos de 2% do valor do convênio, bem como o fato de a obra ter sido 100% executada e o objeto estar cumprindo regularmente a sua funcionalidade", o débito deve ser afastado e as contas dos responsáveis julgadas regulares com ressalva.
Com as vênias da unidade técnica, manifesto-me de acordo com o encaminhamento sugerido pela Representante do Parquet Especializado, de forma que adoto sua análise como razões de decidir, sem prejuízo da motivação adicional a seguir exposta.
De início, cabe destacar que foi afastada pela própria unidade técnica a irregularidade apontada na citação: "imprestabilidade do objeto do Convênio 701247/2008, 'construção do açude Torquato (Barragem de Terra) ', sem aproveitamento da parcela executada, por motivo de inexecução parcial, execução com inobservância do Projeto Básico, com falhas técnicas /qualidade e com falta de rigidez e segurança".
A esse respeito, a SecexTCE, ao analisar as alegações de defesa, assim se manifestou:
"32.3.	O recente relatório fotográfico produzido pelo interessado (Peça 112, fls. 8-32) evidencia que toda a estrutura da barragem se encontra em razoável estado de conservação e, ao menos visualmente, estaria cumprindo regularmente a funcionalidade para a qual fora projetada, não existindo sinais de que a segurança da sua estrutura estaria seriamente comprometida.
32.4.	A barragem estaria abastecendo as comunidades de Torquato, Umbuzeiro de Cima e Umbuzeiro de Baixo, fato, aliás, não contestado pelos técnicos do Ministério da Integração Nacional na análise da prestação de contas final, cujas impropriedades assinaladas se adstringiram à execução de alguns serviços com falhas técnicas e à inexecução da camada de revestimento sobre o coroamento do maciço, de sorte que as alegações de defesa do responsável merecem ser parcialmente acolhidas quanto a esse ponto.
 (...) 
32.6	Vale registrar que o aludido relatório fotográfico apresentado pelo responsável mostra, com boa nitidez, a existência e razoável integridade dos elementos construtivos que teriam sido executados com falhas técnicas: o sistema de drenagem, composto pela linha d'água com largura de 60 cm e o sistema de calhas, o cordão de fixação e o muro de proteção." 
Diante dessas ponderações, anuo à conclusão da unidade técnica de que não restou comprovado o suposto comprometimento da segurança da barragem como decorrência da inexecução de serviços e da execução de serviços com falhas técnicas, sobretudo diante do longo tempo transcorrido desde a conclusão das obras (11 anos) e da sua regular operação até os dias atuais, sem intercorrências, como evidenciou o responsável.
Por outro lado, dissinto da SecexTCE quanto ao débito residual apontado. Entendo que podem ser acolhidas também as alegações de defesa concernentes aos dois únicos itens impugnados, levando-se em conta ainda, como destacado pela Procuradora-Geral, a baixa materialidade do valor, correspondente a menos de 2% do montante do convênio.
Quanto à execução de revestimento em paralelepípedo, o engenheiro fiscal argumenta que o projeto prevê linha d'água com largura de 60 cm anexada ao meio fio pré-moldado pelo lado de jusante, o que foi executado, conforme demonstra o relatório fotográfico apresentado. Ocorre que, considerando que o revestimento está previsto na planilha orçamentária aprovada, a unidade técnica rejeitou a alegação.
Avalio que ambos possuem razão parcial. No Plano de Trabalho (peça 4, p. 25, item 05.08.00) , consta "Revestimento em paralelepípedo, L=0,60m (linha d'água) ". Embora não comprovado o revestimento em paralelepípedo, restou efetivamente demonstrada a execução da linha d'água, conforme indicou a unidade técnica: "as imagens à Peça 112, p. 19, trazem o registro da execução da linha d'água e a sua razoável integridade até os dias atuais".
Nesse sentido, considerando que o item foi executado, ainda que parcialmente, e se mantém íntegro, contribuindo para o regular funcionamento da barragem, bem como que seu valor corresponde a menos de 1% do montante repassado, pondero por, excepcionalmente, considerar elidida essa parcela do débito.
No que se refere à falta de execução da camada de 10 cm de material arenoso para a proteção da crista da barragem, a unidade técnica rejeitou a alegação de que "a camada de material arenoso seria desnecessária para a finalidade de evitar o saturamento". 
Entendo, de modo divergente, que o responsável não fez tal declaração, mas sim discordou da apontada inexecução. Segundo afirmado, o serviço teria sido executado, porém, tendo em vista que "por cima do Coroamento da Barragem está sendo utilizada como uma estrada, passando por dentro do Sangradouro", há remoção do material solto existente na Crista da Barragem em operação rotineira realizada pela prefeitura, com uso da Patrol, para manutenção das estradas. 
Registro, ainda, que não localizei, no relatório da vistoria de 24/11/2015 (peça 52) , que fundamentou a conclusão da SecexTCE de que houve inexecução da referida camada de 10 cm, expressa menção a tal inexecução.
Dessa forma, considerando admissível que a utilização, pela prefeitura, de método inadequado de manutenção da via sobre o coroamento da barragem pode, de fato, ter ocasionado a remoção do material, bem como que não restou devidamente demonstrada sua inexecução, além do diminuto valor envolvido, entendo que se possa acolher também os argumentos oferecidos quanto a essa aventada falha.
Cabe registrar que as alegações de defesa apresentadas pelo Sr. João Feitosa Leite podem ser aproveitadas em favor dos demais responsáveis, considerados revéis nos presentes autos.
Destarte, ressaltando as conclusões uniformes de que a obra foi 100% executada e o objeto está cumprindo regularmente a sua funcionalidade, acompanho a proposição da Procuradora-Geral no sentido do julgamento pela regularidade com ressalva das contas dos responsáveis, dando-se a eles quitação.
	Ante o exposto, manifesto-me por que o Tribunal aprove o acórdão que ora submeto à deliberação deste Colegiado.
TCU, Sala das Sessões, em 29 de novembro de 2022.
AUGUSTO SHERMAN CAVALCANTI 
Relator